最高法院刑事判決　　　　　　　　　　　　　　　九十一年度台上字第六八八八號
　　上　訴　人　甲○○
　　　　　　　　乙○○
右上訴人等因貪污等罪案件，不服台灣高等法院台南分院中華民國九十年十二月十一
日第二審更審判決（九十年度重上更(三)字第八六號，起訴案號：台灣嘉義地方法院檢
察署八十三年度偵字第五二一五號、八十四年度偵字第九一一號、第一八九四號），
提起上訴，本院判決如左：
    主  文
原判決撤銷，發回台灣高等法院台南分院。
    理  由
本件原判決認定上訴人甲○○為嘉義縣鹿草鄉公所秘書，係依據法令從事公務之人員
，上訴人乙○○則為甲○○之胞兄，亦係保青企業社負責人，以經銷台茂農業股份有
限公司（下稱台茂公司）生產之保青牌肥料為業。乙○○於民國八十二年五月上旬某
日，自嘉義縣政府農業局農務課獲悉該縣政府辦理「八十二年度農業生產環境推行有
機農業實施計劃」，尚有剩餘預算新台幣（下同）三十萬元，可由各鄉鎮市公所依該
計劃案，以補助農民購買有機肥料之作業方式，報請縣政府撥款補助。乙○○以其推
銷之有機肥料不如效果迅速之化學肥料銷路廣，擬藉此補助款促銷保青牌有機肥料，
乃透過甲○○遊說鹿草鄉鄉長蔡遜章（業經判決無罪確定），藉由鹿草鄉公所辦理上
述補助農民購買有機肥料計劃案，購買其經銷之保青基肥、保青一號有機肥，獲蔡遜
章同意後，交由該鄉公所農業課課員陳龍蟠製作「嘉義縣政府補助計劃說明書」，計
劃以一百萬元之經費，統一採購政府許可廠牌之有機質肥料，補助申購之農戶施用，
其中三十萬元由嘉義縣政府補助，其餘七十萬元為申購農戶之配合款，而其實施辦法
則為由鹿草鄉各村辦公室接受農戶申請登記後，送鄉公所農業課彙集申請數量後，簽
交總務單位統一採購，再由承包商運到各村會同村幹事服務到家方式發給，全部申請
數量超過補助額者，以抽簽定之，每戶申請面積最高一公頃為限，申請數量每公頃最
高二千公斤為限，並經鹿草鄉公所農業課課長吳登昆（業經判處罪刑確定）、甲○○
、蔡遜章逐級審核後，於八十二年五月十二日以農字第三二七八號「鹿草鄉八十二年
度辦理農業生產環境推行有機農業實施計劃」函報嘉義縣政府，經該縣政府函復同意
核撥補助款二十九萬元，惟應於八十二年六月三十日，即八十二年會計年度終結前，
檢具補助鹿草鄉農民購買有機肥料印領清冊，憑以核撥補助款。嗣陳龍蟠於八十二年
六月九日備函經甲○○代行函各村辦公室，調查並受理各村農民申購登記，因農民申
購有機肥料之意願不高，僅重寮村、鹿東村農民張三居、張向元、張魁、陳登二等四
人，共登記申購一百六十包。詎甲○○為使乙○○順利承包上開肥料採購案以獲取利
益，竟對於自己職務上主管之事務基於直接圖利乙○○之犯意，由甲○○於八十二年
六月十日，在村里幹事會議上裁示農民申購數量之調查結果無效，各村幹事無庸繼續
辦理，由其另行選擇農戶登記。而不知情之鄉長蔡遜章則先於八十二年六月十七日，
在陳龍蟠所擬依原計劃購買一百六十包，並於八十二年六月二十五日前交貨之簽呈上
原僅簽名未批加意見，嗣於八十二年六月二十五日，始在陳龍蟠上揭簽呈上批示：「
為普遍改善本鄉土壤品質，將補助款分給每包補助六十元，共計採購五千包，分配各
村銷售，未銷售完時，退回廠商」，繼於八十二年六月二十六日，由吳登昆擬採用順
芳牌、保青牌等有機肥料五千包之簽呈上，批示：「採購有機肥料保青基肥二千五百
包、保青一號二千五百包」，決定採購五千包保青牌有機肥料，並於八十二年六月二
十八日在該鄉公所，就上揭肥料採購分為保青基肥、保青一號二部分公開比價。乙○
○遂持事先經概括授權使用之原台茂公司實際負責人陳德旺所交付之台茂公司及其負
責人柯枝連、大農有機肥料股份有限公司及其負責人陳廖枝等之公司章、私章，和授
權乙○○刻用百縣化學股份有限公司及其負責人李慶琨之公司章、私章，與各該公司
之營業執照影本，蓋用上開公司章及私章於招標資格審查表、購置定製變賣財物投標
人印模單、切結書、比價單、標單封、投標信封上，連同營業執照影本一併提出於鹿
草鄉公所，以完成形式上之比價程序，使不知情之邱芳志（業經判決無罪確定）登載
於職務上所掌之比價紀錄表上，並由台茂公司各以五十萬元得標，乙○○復以台茂公
司保證人名義，負責供應台茂公司得標之全數保青牌肥料，並於八十二年六月三十日
，再蓋用台茂公司之公司章及其負責人柯枝連之印章，於台茂公司與鹿草鄉公所訂立
之上開採購案合約書上，提交予鹿草鄉公所。上開肥料採購案之作業程序，乙○○依
約應於八十二年六月三十日前，將鹿草鄉公所採購之五千包保青牌有機肥料送交至各
村申購之農民，並收取每包一百四十元之貨款彙整繳交公庫，並據以製作農民印領清
冊，再由鄉公所函報嘉義縣政府，憑以核撥二十九萬元之補助款予鹿草鄉公所。詎乙
○○在尚未將肥料五千包送至鄉公所前，即將其至嘉義縣政府農業課拿取之空白「鹿
草鄉計劃補助有機質肥料印領清冊」，交予知情之施國治（業經判處罪刑確定），再
由施國治交予亦知情之雷瑞典、柯朝宗（均業經判處罪刑確定），施國治、柯朝宗、
雷瑞典三人，明知該印領清冊係持以向縣政府請領補助款之用，竟與乙○○基於共同
犯意之聯絡，由施國治負責施家村、中寮村、碧潭村部分，雷瑞典負責光潭村、下潭
村部分，柯朝宗負責豐稠村部分，由其三人向熟識之農民稱：欲申購有機肥者，一律
享有優待，每包二百元，政府補助六十元，僅需付一百四十元，須先登記云云，使各
該農民不知印領清冊係表示已領取所購肥料之憑證，或有列冊之農民根本不知有上述
補助購買有機肥料之情形者，紛紛交付印章及蓋用彼等本人之印章於印領清冊上，並
填載姓名及耕地地號、面積、身分證統一編號，再由乙○○於上開已蓋妥印章印領清
冊內，虛列柯定山、柯朝進、柯劉清丹、黃庚申等人名義，為申購者之補助及配合數
量（公斤）、領取補助金額等數字，並將填載完成之印領清冊交予知情之甲○○，轉
交鄉公所農業課長吳登昆，吳登昆因知乙○○與甲○○及嘉義縣縣長陳適庸屬同胞兄
弟，旋囑陳龍蟠於八十二年六月三十日，先備妥二十九萬元之收據，經吳登昆、甲○
○及不知情之蔡遜章審核後，函請縣政府先行撥款，清冊候補，惟因未備印領清冊不
能領款，吳登昆遂於審核甲○○所交付之印領清冊時，明知所載尚不足五千包，乃通
知乙○○，乙○○即囑林添丁就林添丁及林張金治之土地載明地號及面積後，再由乙
○○填載肥料數量及補助金額，補足後交與甲○○轉交吳登昆，吳登昆亦基於與甲○
○共同圖利乙○○之犯意，先在該不實之印領清冊上核章，再轉送不知情之蔡遜章核
章，並於同日將該不實之印領清冊函報嘉義縣政府，共同行使公務員明知為不實之事
項，而登載於職務上所掌之公文書，足生損害於公文書之正確性及印領清冊上所虛列
之柯定山、柯朝進、柯劉清丹、黃庚申等人，並使不知情之縣政府承辦人員據以填載
於職務上之公文書，而核撥二十九萬之補助款予鹿草鄉公所之帳戶，而失其正確性。
乙○○旋於八十二年七月二十二日，先行將七十一萬元存入鄉公所於農會之帳戶，用
以表示農民配合款每包一百四十元已如數收齊，並行使其蓋用台茂公司印章填製完成
之統一發票二張，金額各為五十萬元，以表示其肥料五千包業已完成交付之事項，並
使邱芳志據以製作傳票，而登載於職務上所掌之公文書，亦足生損害於公文書之正確
性，吳登昆明知其僅驗收其中四百包，竟仍先予以核章，再轉送不知情之蔡遜章予以
核章判行，而登載於職務上所掌之公文書後，交由不知情之會計人員製作支票將一百
萬元如數由乙○○兌領。期間乙○○自同年七月三日起，僅先後指示貨車司機林登湖
、黃慶文、葉義德載運四千七百七十五包保青牌肥料予施國治銷售，其餘二百二十五
包並未供貨，亦未將此部分已領取之補助款退還嘉義縣政府。計甲○○、吳登昆共同
對於主管之事務，不法圖利乙○○因而得利一萬三千零五十元等情。因而撤銷第一審
關於本部分不當之科刑判決，改判仍論處甲○○以共同依據法令從事公務之人員，對
於主管之事務直接圖利罪刑，另論處乙○○以共同行使公務員明知為不實之事項，而
登載於職務上所掌之公文書，足以生損害於公眾及他人罪刑，固非無見。
惟查：(一)、事實審法院所認定之事實，與所採之證據，不相適合，即屬證據上理由矛
盾，其判決當然為違背法令。本件原判決理由認：「乙○○究竟短運若干，仍有賴印
領清冊所載內容算之。則考被告乙○○所作之印領清冊，農民購買之數量共十二萬一
千六百公斤，每包二十五公斤，換算為四千八百六十四包，扣除柯定山、柯朝進、柯
劉清丹、黃庚申四人未買之三百八十九包後，總數為四千四百七十五包，因其中有未
登記而事實有購買之林添丁二百包、蔡崇寬一百包，既分別經證人林添丁、蔡崇寬供
證在卷……，故被告實際所交付之肥料總數應為四千七百七十五包，尚短少二百二十
五包未交付」等情（見原判決第十三頁第九行以下）。然依卷附嘉義縣鹿草鄉八十二
年度辦理農業生產環境推行有機農業實施計劃補助有機質肥料印領清冊七張（見偵字
第九一一號卷第二十五頁至第三十一頁）統計，農民購買有機質肥料之總數共十二萬
六千八百五十公斤，以每包二十五公斤換算，應為五千零七十四包。再依上開印領清
冊所載，柯定山、柯朝進、柯劉清丹、黃庚申四人申購有機質肥料之數量，分別為二
六六０公斤、二二二五公斤、一０九０公斤、二六五０公斤（見同上偵查卷第二十七
頁），共計重量為八六二五公斤，以每包二十五公斤換算，應為三百四十五包，故前
述農民購買有機質肥料之總數於扣除柯定山、柯朝進、柯劉清丹、黃庚申四人未買之
包數後，總數應為四千七百二十九包，是原判決理由之前開認定，核與所採用之證據
，不相適合，自有證據上理由矛盾之違法。另依同案被告柯朝宗在法務部調查局嘉義
縣調查站（下稱調查站）應訊時供稱：「（我）沒有使用有機肥料於自己的農田，但
我曾向施國治購買有機肥料五十包，供陳進福種植洋香瓜使用」、「去（八十二）年
年中，施國治向我表示乙○○請其代為銷售有機肥料，……有專款補助，比原售價便
宜一半以上，請我在豐稠村負責邀熟識農民購買，並交給我一張空白『計劃補助有機
質肥料印領清冊』，要我依據該清冊表格填記購買者相關資料，之後我將本人及代為
耕作者柯朝進、柯定山、柯劉清丹與叔叔柯龍在和熟識農民陳進福、黃庚申、陳按超
等人私章加蓋於上述清冊內」、「除了陳進福委託我向施國治購買五十包有機質肥料
使用，而我和黃庚申、柯定山、柯朝進、柯劉清丹未購買使用，餘陳按超、柯龍在二
人，我並不清楚有無購買使用」等語（見偵字第五二一五號卷第三十五頁反面、第三
十六頁、第三十七頁），及同案被告施國治於調查站所供：「豐稠村只有柯朝宗來拿
走五十包肥料」等語（見偵字第五二一五號卷第五十一頁），再參諸前開印領清冊柯
朝宗、陳進福均列名其內以觀，柯朝宗除僅幫陳進福向施國治購買有機質肥料使用外
，其本人應未購買有機質肥料，是原判決未將前開印領清冊上柯朝宗申購部分之數量
扣除，亦與卷內證據資料不符。(二)、判決理由矛盾者，當然為違背法令，刑事訴訟法
第三百七十九條第十四款定有明文。乙○○於調查站調查中曾供稱：「……經蔡鄉長
允諾由我承包，我便至嘉義縣政府農業課……取得空白之『計劃補助有機質肥料印領
清冊』，再轉交給施國治去自行覓得欲購買有機肥料農民，將相關資料登載於印領清
冊，其中『補助及配合數量』及『領取補助金額』二欄內容，係由我本人依補助款金
額及農戶耕地面積分配核算 (按每公頃需要施用有機肥料二千五百公斤，每公斤補助
二‧四元折算），……」等語（見偵字第五二一五號卷第五十二頁反面、第五十三頁
）。足見上開有機質肥料印領清冊內之農戶補助及配合數量欄所載之內容，係乙○○
自行依該清冊所載農戶耕地面積按每公頃二千五百公斤有機肥料比率所分配核算者，
並非該清冊所載農戶實際購買之數量，亦非乙○○實際交付予農戶之有機肥料數量。
乃原判決竟以上開印領清冊內之補助及配合數量欄所載之數量，資為計算乙○○交付
予購買農戶有機肥料數量之依據，並再據以為計算甲○○、吳登昆圖利乙○○不法利
益之基礎（見原判決第十三頁第九行至第十四頁第七行）；又原判決以前述柯朝宗、
施國治於調查站之供證，而認證人蔡秀琴在原審所證：「當時受乙○○僱用任肥料配
售工作，本件依採購合約共五千包，均有出貨送到承購戶，送貨司機共有林登湖、黃
慶文、葉義德三人，是我指派他們載肥料去給農民，先後送貨每次我都有隨車押運去
，在送貨過程因有些農民基於現實考量後悔不買，轉賣給臨時想買之人，都有轉賣出
去，有未登記而事實有買之人，但未變更清冊內之購買者及數量，不買者有柯定山、
柯朝進、柯劉清丹、黃庚申四人，轉請施國治、張魁找熟悉之農民買。」云云，及證
人施國治、張魁在原審所為相同意旨之供詞，應係事後故為迴護被告之詞，而不予採
信（見原判決第十二頁第十一行以下），卻復憑前揭證人蔡秀琴、施國治、張魁之證
詞，而認定除農戶柯定山、柯朝進、柯劉清丹、黃庚申四人實際上確未購買外，其餘
之農戶有上開互通有無之購買情事（見原判決第十三頁第八行、第九行），均有證據
上理由矛盾之違背法令。上訴意旨指摘原判決不當，非全無理由，應認原判決仍有撤
銷發回更審之原因。又原判決關於乙○○被訴行使偽造私文書及詐欺取財罪嫌而不另
諭知無罪部分，基於審判不可分原則，應併予發回。
據上論結，應依刑事訴訟法第三百九十七條、第四百零一條，判決如主文。
中      華      民      國    九十一    年     十二     月      五      日
                              最高法院刑事第九庭
                                  審判長法官  陳  炳  煌
                                        法官  韓  金  秀
                                        法官  吳  信  銘
                                        法官  徐  文  亮
                                        法官  劉  介  民
      右正本證明與原本無異
                                              書  記  官
中      華      民      國    九十一    年     十二     月     十一     日
